【裁判字號】    99,訴,2267
【裁判日期】    990831
【裁判案由】    毒品危害防制條例
【裁判全文】
臺灣板橋地方法院刑事判決              99年度訴字第2267號
公  訴  人  臺灣板橋地方法院檢察署檢察官
被      告  甲  ○
上列被告因違反毒品危害防制條例等案件，經檢察官提起公訴（
99年度毒偵字第4586號），本院判決如下：
    主  文
甲○無罪。
    理  由
一、公訴意旨略以：被告甲○前於民國（下同）93年間因施用毒
    品案件，經本院以93年度毒聲字第1304號裁定送觀察、勒戒
    後，認有繼續施用毒品之傾向，復經本院以93年度毒聲字第
    1902號裁定令入戒治處所施以強制戒治，於94年9 月27日因
    無繼續強制戒治之必要而執行完畢釋放，並經臺灣板橋地方
    法院檢察署檢察官以94年度毒偵字第374 號為不起訴處分確
    定；又於93年間因竊盜案件，經本院以93年度簡上字第375
    號判處有期徒刑4 月確定，於95年1 月26日執行完畢。又因
    竊盜及違反毒品危害防制條例案件，經判處應執行有期徒刑
    3 年確定，於99年1 月29日執行完畢出監。詎仍不知悔改，
    復基於施用第一級毒品海洛因之犯意，於99年4 月18日為警
    採尿時回溯26小時（起訴書繕為120 小時，惟業據公訴人當
    庭更正）內之某時，在不詳處所，施用第一級毒品海洛因。
    嗣經警採集其尿液送驗，呈鴉片類之陽性反應，因認被告甲
    ○涉犯毒品危害防制條例第10條第1 項之施用第一級毒品海
    洛因罪嫌。
二、按犯罪事實應依證據認定之，無證據不得認定犯罪事實；又
    不能證明被告犯罪者，應諭知無罪之判決，刑事訴訟法第15
    4 條第2 項、第301 條第1 項前段分別定有明文。又犯罪事
    實之認定，應憑真實之證據，倘證據是否真實尚欠明確，自
    難以擬制推測之方法，為其判斷之基礎；而認定犯罪事實之
    證據係指足以認定被告確有犯罪行為之積極證據而言，該項
    證據自須適合於被告犯罪事實之認定，始得採為斷罪資料（
    參照最高法院53年台上字第656 號、29年上字第3105號判例
    ）。次按檢察官就被告犯罪事實，應負舉證責任，並指出證
    明之方法，刑事訴訟法第161 條第1 項定有明文。因此，檢
    察官對於起訴之犯罪事實，應負提出證據及說服之實質舉證
    責任。倘其所提出之證據，不足為被告有罪之積極證明，或
    其闡明之證明方法，無從說服法官以形成被告有罪之心證，
    基於無罪推定之原則，自應為被告無罪判決之諭知（參照最
    高法院92年台上字第128 號判例）。
三、公訴人認被告甲○涉犯毒品危害防制條例第10條第1 項之施
    用第一級毒品海洛因罪嫌，無非係以臺北縣政府警察局中和
    第一分局偵辦毒品案件尿液對照代碼表、台灣檢驗科技股份
    有限公司99年5 月5 日編號：UL/2010/40529 號濫用藥物檢
    驗報告各1 紙為其論斷依據。訊據被告甲○堅決否認有何施
    用第一級毒品海洛因之犯行，辯稱：伊並未施用過海洛因，
    伊因咳嗽，長期服用「咳達樂」及「果濟咳」糖漿，導致尿
    液呈現可待因及嗎啡陽性反應等語。
四、經查：
（一）被告甲○於99年4 月18日晚間，經警採集其尿液檢體送驗
      ，檢驗結果可待因、嗎啡之濃度分別為30659ng/ml、1497
      ng/ml ，檢驗結果判定為鴉片類陽性反應，固有臺灣檢驗
      科技股份有限公司99年5 月5 日（檢體編號：E099299 ）
      濫用藥物尿液檢驗報告及臺北縣政府警察局中和第一分局
      偵辦毒品案件尿液對照代碼表各1 紙（見臺灣板橋地方法
      院檢察署99年度毒偵字第4586號卷第7 頁、第8 頁）附卷
      足憑。惟被告前於96年間，亦曾因涉嫌施用第一級毒品海
      洛因案件，經本院以96年訴字第3189號刑事案件受理（嗣
      為無罪判決確定），而於該案中，經本院依職權將被告委
      託其母李玉華於96年9 月29日之準備程序中提出服用之「
      果濟咳」、「咳達樂」各1 瓶及臺灣檢驗科技股份有限公
      司就被告之尿液檢體所出具之濫用藥物尿液檢驗報告1 份
      ，囑託行政院衛生署管制藥品管理局鑑定：「人體如服用
      上開糖漿，其尿液是否排出海洛因代謝物嗎啡或可待因之
      反應，及由上開濫用藥物尿液檢驗報告所示檢驗濃度，可
      否研判係尿液受驗人單純服用可待因或單獨施用海洛因，
      或同時服（施）用可待因及海洛因所致？」，經該局為鑑
      定後認：「．．二、來函附件之二瓶未開封糖漿為長安果
      濟咳以及中美咳達樂糖漿，依其標示皆含有可待因成分，
      依文獻Clarke，s Analysis of Drugs and Poisons 一書
      第三版之記述：口服可待因24小時內，約有施用劑量之
      86% 由尿液排出，其中百分之40-70%為可待因原態及其共
      軛物，5-15% 為嗎啡及其共軛物，因此服用附件二瓶糖漿
      後，其尿液可能檢出嗎啡或可待因陽性反應，惟尿液中可
      待因與嗎啡含量及比例，與使用量、頻率、個人體質及代
      謝情況、採集尿液時間點等因素有關，依個案而異。三、
      依文獻Disposition of Toxic Drugs and chemicals in
      man 一書第五版之記述：尿液中可待因與嗎啡之比值在24
      小時內多大於1 ，在24小時至30小時之間常低於1 ，30小
      時後，可能僅檢測到嗎啡成分，惟該文獻係一般性供參考
      之原則，仍可能存在個案之差異。此外，Clarke，s Anal
      ysis of Drugs and Poisons 一書第三版記載，人體服用
      海洛因後，其主要代謝物為嗎啡及其共軛物，惟海洛因毒
      品中亦可能含有少量6-乙醯可待因、可待因等雜質，故施
      用海洛因毒品後亦可檢出少量可待因。因此單純服用可待
      因，或者同時服用可待因及施用海洛因，皆可能呈現如附
      件檢驗報告之可待因及嗎啡陽性反應結果，且依檢驗報告
      之可待因與嗎啡濃度比例，應非單獨施用海洛因所致」等
      語，有該局96年10月29日管檢字第0960010707號函在卷可
      稽。又於前案經本院另囑託法務部調查局就上開同一事項
      進行鑑定，該局鑑定結果認：「．．二、中美咳達樂糖漿
      、長安果濟咳糖漿，依其瓶身成分說明均含可待因成分，
      故服用該藥劑後，其尿液有可能檢出鴉片類（嗎啡及/ 或
      可待因）陽性反應。三、依貴院書記官96年12月20日傳真
      臺灣檢驗科技股份有限公司報告編號CH /2007/51025濫用
      藥物尿液檢驗報告所列，可待因濃度為152693ng/ml ，嗎
      啡濃度為2738ng/ml ，研判受檢測者應曾施用鴉片類毒品
      或藥品。依行政院衛生署管制藥品管理局九十六年三月編
      印之『濫用藥物檢驗相關解釋彙編』乙書所載，『．．．
      依據文獻1995年版Handbook of workplace drug Testing
      ，若可待因總濃度大於300 ng/ml ，且嗎啡/ 可待因濃度
      比值小於2 時，應為施用可待因。』本案嗎啡/ 可待因濃
      度比值為0.018 （小於2 ），研判應確為服用可待因毒品
      或藥物，惟其尿液中可待因之來源，是否確係服用咳達樂
      糖漿或果濟咳糖漿等藥劑所致，則無法研判」等語，亦有
      該局97年1 月16日調科壹字第09600552490 號函附卷可憑
      。
（二）被告於本案審理中供述其為警查獲前有服用「咳達樂」、
      「果濟咳」糖漿等語，則其尿液即有可能檢出鴉片類代謝
      物嗎啡陽性反應，且被告於99年4 月18日晚間，經警採集
      其尿液檢體送驗，檢驗結果可待因、嗎啡之濃度分別為30
      659ng/ml、1497ng/ml ，業如前述，則其尿液之可待因濃
      度大於300ng/ml，而嗎啡/ 可待因之濃度比為0.0488（小
      於2 ），是依上開鑑定函文及所示國外文獻資料之意見，
      應可認確為服用可待因毒品或藥物無訛，是被告所辯其未
      施用海洛因等語，尚非無據，故本案除前揭臺灣檢驗科技
      股份有限公司出具之濫用藥物尿液檢驗報告外，並無其他
      積極證據足以證明被告確有施用海洛因之行為，尚難以上
      開濫用藥物尿液檢驗報告檢驗結果判定為鴉片類陽性反應
      ，即遽認被告有起訴書所載之施用第一級毒品海洛因之犯
      行。
五、從而，本件依公訴人所舉證據，尚不足證明被告有何施用海
    洛因之犯行，本院復查無其他積極證據證明被告有何公訴人
    所指施用海洛因之犯行，揆諸首揭法條及判例意旨，本件既
    不能證明被告犯罪，自應依法為被告無罪之判決諭知。
據上論斷，應依刑事訴訟法第301 條第1 項，判決如主文。
本案經檢察官黃明絹到庭執行職務。
中    華    民    國    99    年    8     月    31    日
                  刑事第八庭  審判長法  官  陳鴻清
                                    法  官  朱嘉川
                                    法  官  黃司熒
上列正本證明與原本無異。
如不服本判決，應於判決送達後10日內敘明上訴理由，向本院提
出上訴狀 (應附繕本) ，上訴於臺灣高等法院。其未敘述上訴理
由者，應於上訴期間屆滿後20日內向本院補提理由書「切勿逕送
上級法院」。
                                    書記官  黃頌棻
中    華    民    國    99    年    8     月    31    日

司法院資訊處製作；財團法人民間司法改革基金會備份。
